【裁判字號】    99,訴,513
【裁判日期】    990930
【裁判案由】    國民年金法
【裁判全文】
臺北高等行政法院判決
                                       99年度訴字第513號
                                     99年9月16日辯論終結
原      告  甲○○
被      告  勞工保險局
代  表  人  乙○○○○○○○
訴訟代理人  戊○○
            丁○○
            丙○○
上列當事人間國民年金法事件，原告不服行政院中華民國98年12
月31日院臺訴字第0980099429號訴願決定，提起行政訴訟，本院
判決如下：
    主  文
訴願決定撤銷。
訴訟費用由被告負擔。
    事實及理由
一、事實概要：原告於民國97年12月31日向被告提出國民年金保
    險老年年金給付申請案，被告以原告已領取公教人員保險養
    老給付，非屬國民年金保險之納保對象，未曾參加國民年金
    保險，不符請領資格，並於98年1 月23日以保國三字第0986
    0064080 號函復，所請國民年金保險老年年金給付案，不予
    給付（下稱原處分）。原告申請審議，內政部以98年5 月1
    日台內國監字第0980042643號國民年金爭議審定書駁回其申
    請。原告不服，提起訴願經決定駁回，遂提起本件行政訴訟
    。
二、本件原告主張：
（一）原告於97年12月16日年滿65歲，於同年12月間接獲被告寄
      送之國民年金保險給付申請書，原告填報後寄回被告，被
      告即有意思表示撥付年金，自不得於嗣後再予以否定。
（二）原告曾在中國石油股份有限公司（96年2 月9 日更名為臺
      灣中油股份有限公司，下稱中油公司）服務，但該公司之
      從業人員並非公務人員服務法、公務員保障法、公務人員
      退休法之實質公務人員，無從依退休法規定請領退休金或
      資遣給付，只能領取原告投保之公保給付。
（三）原處分、爭議審定及訴願決定均未依原告請求向考試院、
      銓敘部函釋原告服務於中油公司時是否為實質公務員，況
      原告於71年12間領取之公保養老金給付迄今近30年，以當
      時之薪俸投保而具領之養老給付，實不足以養老，原核定
      、爭議審定及訴願決定，認事用法顯有違失。
（四）原告並聲明：
   1、訴願決定、爭議審定及原處分均撤銷。
   2、被告應作成按月發給原告國民年金新台幣（下同）3,028
      元之處分。
   3、訴訟費用由被告負擔。
三、被告則以：
（一）查原告於71年12月1 日自中油公司資遣生效時，業經臺灣
      銀行公教保險部（中央信託局公人員保險部）依當時適用
      之公務人員保險法規定核付養老給付，依國民年金法第6
      條第2 款、第7 條第1 款規定，原告並非國民年金保險之
      納保對象，爰無國民年金保險之年資，不符國民年金保險
      老年年金給付之請領規定，被告乃核定所請老年年金給付
      不予給付。
（二）被告並聲明：
   1、駁回原告之訴。
   2、訴訟費用由原告負擔。
四、本件如事實概要欄所述之事實，除後列爭點以外，為兩造所
    不爭執，且有原告老年年金給付申請書及給付收據、被告98
    年1 月23日保國三字第09860064080 號函（即原處分）、內
    政部98年5 月1 日台內國監字第0980042643號國民年金爭議
    審定書、行政院98年12月31日院臺訴字第0980099429號訴願
    決定書附於原處分卷可憑，應認屬實。
五、本院之判斷：
（一）按「訴願之管轄如左：…七、不服中央各部、會、行、處
      、局、署之行政處分者，向主管院提起訴願。八、不服中
      央各院之行政處分者，向原院提起訴願。」、「人民對於
      前條以外之中央或地方機關之行政處分提起訴願時，應按
      其管轄等級，比照前條之規定為之。訴願管轄，法律另有
      規定依其業務監督定之者，從其規定。」分別為訴願法第
      4 條第7 款、第8 款及第5 條所明定。是不服行政機關所
      為之處分而提起訴願時，除法律另有規定依其業務監督定
      之者從其規定外，應依訴願法第4 條及第5 條規定，決定
      受理訴願之機關。又訴願管轄有無錯誤，為行政法院依職
      權應調查之事項，法院如認定訴訟事件之訴願決定管轄錯
      誤，原告縱未指摘，法院亦得為撤銷訴願決定之判決。
（二）次按國民年金法第4 條規定：「本保險之業務由中央主管
      機關委託勞工保險局辨理，並為保險人。」勞工保險局組
      織條例第20條之2 規定：「本局為執行受委託辦理國民年
      金之承保受理、給付審理、財務及帳務、基金管理運用等
      相關業務，設國民年金業務處。」係以立法委託勞工保險
      局辦理國民年金保險業務，並授與國民年金保險人之法律
      地位。勞工保險局以保險人地位承辦國民年金保險，則就
      有關國民年金保險事項所為之核定，自以勞工保險局為原
      處分機關，並以中央主管機關內政部為訴願機關（最高行
      政法院93年5 月份庭長法官聯席會議決議參照），故被告
      主張本件應以內政部為被告，始屬適格，核無可採。
（三）查國民年金法第5 條固規定，國民年金保險爭議事項，被
      保險人及受益人對保險人所為之核定案件發生爭議事項時
      ，應先申請審議，為訴願之先行程序。又依內政部國民年
      金監理會設置要點第1 點規定，國民年金監理會由內政部
      依內政部組織法第9 條規定設立，為內部單位。惟依國民
      年金爭議事項審議辦法第9 條規定，國民年金監理會為審
      議爭議事件，應由中央主管機關遴聘審議委員，以合議制
      方式審理。是國民年金保險審議事件雖係以內政部名義作
      成決定，且內政部訴願委員會與國民年金監理會均為內政
      部內部單位，然因其組成人員不同，故內政部國民年金監
      理會作成審議決定後，被保險人及受益人對審議決定如有
      不服，仍應向內政部訴願委員會提起訴願，由內政部訴願
      委員會依法作成訴願決定，並不影響行政監督之層級性(
      最高行政法院99年6 月份庭長法官聯席會議決議參照) 。
（四）經查，本件原告因不服被告所為原處分，循序申請審議及
      提起訴願，其訴願管轄機關揆諸前揭說明，應為內政部，
      而被告於收受原告之訴願書後，未依訴願法第58條規定撤
      銷或變更原行政處分，而依該法條第3 項規定將該案移送
      訴願管轄機關內政部，此有被告98年6 月18日保國三字第
      09810081740 號函附於行政院卷第2 頁參照，詎內政部未
      依前揭規定作成訴願決定，而以98年6 月22日台內訴字第
      0980118087號函（行政院案卷第1 頁參照）將之移送無訴
      願管轄權之行政院作成98年12月31日院臺訴字第09800994
      29號訴願決定，應屬管轄錯誤，是原告訴請撤銷上開訴願
      決定，即屬有據，應予准許。本件應由內政部依本院法律
      見解，就原告訴願書及相關資料，依首揭訴願法規定自為
      訴願審議。至原告訴請撤銷原處分之實體上之主張，因本
      件訴願前置程序尚未完成，結論未定，尚無法逕為審酌，
      應待訴願結果後再為主張，併此敘明。
六、據上論結，本件原告之訴為有理由，爰依行政訴訟法第98條
    第1 項前段之規定，判決如主文。
中    華    民    國    99    年    9     月    30    日
                   臺北高等行政法院第三庭
                             審判長法  官  蕭惠芳
                                   法  官  林玫君
                                   法  官  劉穎怡
上為正本係照原本作成。
如不服本判決，應於送達後20日內，向本院提出上訴狀並表明上
訴理由，如於本判決宣示後送達前提起上訴者，應於判決送達後
20日內補提上訴理由書（須按他造人數附繕本）。
中    華    民    國    99    年    9     月    30    日
                                   書記官  林苑珍

司法院資訊處製作；財團法人民間司法改革基金會備份。
